臺灣高等法院刑事判決　　　　　　　　96年度上訴字第3730號
上　訴　人　　臺灣士林地方法院檢察署檢察官
被　　　告　　甲○○
　　　　　　　　　　　　2樓
上列上訴人因被告偽造文書等案件，不服臺灣士林地方法院九十
六年度訴字第三五三號，中華民國九十六年六月十五日第一審判
決（起訴案號：臺灣士林地方法院檢察署九十六年度偵緝字第二
一七號），提起上訴，本院判決如下：
    主  文
原判決撤銷。
甲○○共同意圖為自己不法之所有，以詐術使人將本人之物交付
，處有期徒刑肆月，如易科罰金，以銀元佰元即新台幣玖佰元
折算壹日。減為有期徒刑貳月，如易科罰金，以銀元佰元即新
台幣玖佰元折算壹日。
    事  實
一、緣甲○○於民國八十七年十二月間欲向遠東商業銀行汐止分
    行（以下簡稱遠銀汐止分行）申辦信用貸款，因為其代辦貸
    款年籍不詳之成年女子呂蘭芳稱須一名連帶保証人，甲○○
    徵得呂富民同意為連帶保証人，然呂富民方退伍無業，甲○
    ○、呂蘭芳及呂富民三人均明知其呂富民（另案判決確定）
    並未任職「俊陽有限公司（以下簡稱俊陽公司）」外務專員
    ，亦未每年自俊陽公司領得新臺幣（下同）三十四萬七千二
    百元之薪資，三人雖非從事業務之人，與從事扣繳憑單及在
    職証明登載業務年籍不詳綽號「胖妞」之李姓成年俊陽公司
    會計，共同意圖為甲○○不法所有及基於業務登載不實之犯
    意聯絡，推由「胖妞」盜用俊陽公司印章，同時在其業務止
    製作之俊陽公司員工職務証明書及八十六年度之各類所得扣
    繳暨免扣繳單上，接續不實登載呂富民任業務專員及年薪資
    所得三十四萬七千二百元後，直接將該二紙不實登載業務文
    書交由呂蘭芳於以甲○○為借款人，呂富民為連帶保証人，
    並在遠銀自然人貸款、續借申請書暨徵信調查表上，填寫呂
    富民不實之職業資料之詐術，於八十七年十二月七日連同上
    揭二紙不實文書向遠銀汐止分行提出信用貸款之申請而行使
    ，甲○○及呂富民二人並配合於八十七年十二月十一日至遠
    銀汐止分行辦理對保手續，使遠銀陷於錯誤，於同日將四十
    萬元撥貸予甲○○，足以生損害於俊陽公司及遠銀。嗣因甲
    ○○自八十八年六月十五日起，未按期清償借款，經遠東商
    銀人員查無呂富民之所得稅報稅資料，且俊陽公司電話已成
    為空號，始查悉上情。
二、案經遠東國際商業銀行股份有限公司告訴及臺北縣政府警察
    局汐止分局報請臺灣士林地方法院檢察署檢察官偵查起訴。
    理  由
一、上揭犯罪事實，業據被告甲○○坦承不諱，核與證人即告訴
    代理人許育嘉指証及證人呂富民証陳其實未任職俊陽公司，
    然以俊陽公司業務專員扣繳憑單為甲○○借款之連帶保証人
    ；既証人即俊陽公司負責人柯長震證述：公司印章由李姓會
    計保管，同意會計開立甲○○之扣繳憑單及在職証明供貸款
    用，但不知會計亦開立呂富民之在職証明及扣繳憑單一節等
    情均相符合，可堪信為真實。此外，並有遠東國際商業銀行
    自然人貸款、續借申請書暨徵信調查表、偽造之呂富民員工
    職務證明書及八十六年度各類所得扣繳暨免扣繳憑單、八十
    七年十二月十一日對保之印鑑卡及印鑑約定書/授信書、自
    然人貸款、續借信用狀況暨批覆書、信用評分表、貸款核准
    資料及授信動用申請書、臺灣省北區國稅局信義稽徵所九十
    五年四月十七日北區國稅信義二字第0951003063號函及所附
    所得稅申報資料等在卷可稽，是本案事證明確，被告犯行堪
    以認定。
二、惟被告行為後，刑法於九十四年一月七日修正公布，九十五
    年七月一日施行，按刑法第二條第一項規定：「行為後法律
    有變更者，適用行為時之法律。但行為後之法律有利於行為
    人者，適用最有利於行為之法律」。而與本案相關之修正：
    (一)刑法第二十八條原規定「二人以上共同實施犯罪」，經修
    正為「二人以上共同實行犯罪」，雖縮小共犯範圍，然對本
    案被告與共犯間既有於犯意聯絡，且分擔實行犯行，並無利
    與不利之比較問題；(二)另同法第三十一條第一項之身分犯，
    除將原規定「共同實施」修正為「共同實行」外，並增修但
    書得減輕其刑，比較修正前後，則以新修正得減輕其刑較有
    利於被告。(三)修正前刑法第三十三條第一項第五款規定：
　　「罰金：一元以上。」修正後同條款規定：「罰金：新台幣
　  一千元以上，以百元計算之。」，比較新舊法法定罰金刑之
    規定，行為後之新法並未較有利於被告。(五)另依新增刑法施
    行法第一條之一規定，中華民國九十四年一月七日刑法修正
    施行後，刑法分則編所定罰金之貨幣單位為新臺幣；九十四
    年一月七日刑法修正時，刑法分則編未修正之條文定有罰金
    者，自九十四年一月七日刑法修正後，就其所定數額提高為
    三十倍，但七十二年六月廿六日至九十四年一月七日新增或
    修正之條文，就其所定數額提高為三倍。修正後有關法定刑
    罰金數額之規定，亦無利於修正前之規定。(六)惟新修正刑法
    已廢除牽連犯之規定，然比較修正前後，自以修正前及牽連
    犯仍以一罪論，為有利被告。(七)又被告行為時之刑法第四十
　　一條第一項規定：「犯最重本刑為三年以下有期徒刑之刑之
　  罪，而受六月以下有期徒刑或拘役之宣告，因身體、教育、
    職業或家庭之關係，執行顯有困難者，得以一元以上三元以
    下折算一日，易科罰金。」，業於九十年一月四日經修正，
    並於同年月十日經總統公布施行，同年月十二日生效後改為
    ：「犯最重本刑為五年以下有期徒刑之刑之罪，而受六月以
    下有期徒刑或拘役之宣告……」；再該條項復於九十五年七
    月一日修正公布施行改為：「犯最重本刑為五年以下有期徒
    刑以下之刑之罪，而受六個月以下有期徒刑或拘役之宣告者
    ，得以新臺幣一千元、二千元或三千元折算一日，易科罰金
    。」。比較行為時法、中間時法及修正前罰金罰鍰提高標準
    條例與現行刑法之易科罰金規定，以中間時法（九十年一月
    十日修正公布）較有利於被告。(六)至本次刑法修正之比較新
    舊法，應就罪刑有關之共犯、未遂犯、想像競合犯、牽連犯
    、連續犯、結合犯，以及累犯加重、自首減輕暨其他法定加
    減原因（如身分加減）與加減例等一切情形，綜其全部罪刑
    之結果而為比較（最高法院九十五年五月廿三日刑事庭第八
　　次會議決議結論參照），是本件上述有關共犯、身分犯、牽
　  連犯、法定罰金刑綜合比較結果，自應適用被告行為時之法
    律為有利於被告。
三、按在職證明書雖原係有關於服務資歷之特種文書，然與扣繳
    憑單同屬俊陽公司會計於業務上製作之文書，乃本件被告雖
    非俊陽公司會計，然與從事業務之俊陽公司會計「胖妞」，
    共犯本件不實登載業務文書犯行，並進而持以行使貸款，乃
    無身份者與有身分共犯，核其所為係共犯刑法第二百十六條
    、二百十五條之行使業務登載不實文書罪及同法第三百三十
    九條第一項之詐欺罪。公訴人起訴亦認被告係自俊陽公司「
    胖妞」處取得該二文書之同一事實，然起訴被告係犯第二百
    十六條、第二百十條及第二百十二條之行使特種文書與私文
    書罪，即有未當，起訴法條應予變更。被告就行使業務登載
    不實文書及以之為詐貸之犯行，與呂富民、呂蘭芳及「胖妞
    」有犯意聯絡及行為分擔，均為共同正犯。而所為盜用公司
    印章為業務登載不實之階段行為，登載不實之低度行為，復
    為嗣後行使之高度行為所吸收，均不另論罪。又被告為單一
    擔保目的，同時不實登載二紙業務文書，及同時提交銀行使
    ，應屬接續犯。至所犯行使業務登載不實文書與詐欺取財，
    則有方法、結果之牽連關係，應依修正前牽連犯之規定，論
    以一罪，並加重其刑。
四、原審對被告論罪科刑，固非無見，惟查，本案証人即俊陽公
    司負責人柯長震業証稱：被告及呂富民二人之在職証明與扣
    繳憑單上俊陽公司之印文為真正，然印章為會計保管，柯長
    震知被告請領貸款用，但不知會計亦出具呂富民部分，及被
    告供承：係其與呂蘭芳請託公司會計「胖妞」出具，然原審
    判決：(一)於事實欄並未認列俊陽公司之印章係偽造，然於理
    由直接有偽造印章、印文犯行，乃事實與理由不符；(二)如前
    所述，未變更檢察官起訴法條為行使業務登載不實文書罪不
    當；(三)被告同時地為單一擔保目的，行使二業務登載不實文
    書係接續犯，原判決認想像競合，亦有未洽；(四)沒收非偽造
    之印章、印文，亦有未合；(五)本案被告計欠本息四十二萬餘
    元，僅由保証人呂富民清償半額廿一萬餘元而免除其擔保之
    責，尚未全數清償，原判決審酌欄認已全數清償有誤。(六)另
    不及為減刑之適用，均有未洽。公訴人以本案原判決認被告
    已全額清償有誤，致量刑過輕指摘，乃有理由，且原判決復
    有前揭可議之處，自應由本院撤銷改判。爰審酌被告與保証
    人呂富民迄未否認借貸及保証事實，一時失慮為增加信貸憑
    信而為本件犯行，初始有按時繳付本息，嗣因經濟困難未再
    依約繳納，且事後並經由保証人先行償還半數欠款廿八萬餘
    元，此有遠銀九十四年十月廿八日劃收報單一紙在卷可稽等
    之犯罪動機、手段、所生之損害及犯後供承犯行，態度良好
    等一切情狀，乃量處如主文所示之刑，並依修正前刑法第四
    十一條第一項前段之規定，諭知易科罰金之折算標準，以示
    懲儆。另被告犯罪時間於九十六年四月廿四日以前，符合中
    華民國九十六年罪犯減刑條例之減刑條件，應予減刑二分之
    一，並減為如主文所示之刑，及諭知其易科罰金之折算標準
    ，以資薄懲。至俊陽公司呂富民「員工職務證明書」及八十
    六年度之「各類所得扣繳暨免扣繳憑單」上之「俊陽有限公
    司」及「柯長震」印文各二枚，係真正惟遭盜用，乃不予宣
    告沒收，附此說明。
五、據上論斷，應依刑事訴訟法第三百六十九條第一項前段、第
    三百六十四條、第二百九十九條第一項前段、第三百條，刑
    法第二條第一項、第二十八條、第三十一條第一項、第二百
    十六條、第二百十五條、第三百三十九條第一項，修正前第
    五十五條、第四十一條第一項，罰金罰鍰提高標準條例第一
    條前段、修正前罰金罰鍰提高標準條例第第二條，現行法規
    所定貨幣單位折算新台幣條例第二條，中華民國九十六年罪
    減刑條例第二條第一項第三款、第七條、第九條，判決如主
    文。
本案經檢察官許仲瑩到庭執行職務。
中　　華　　民　　國 　九十六 　年  十一　月 　十五 　日
 　　　　　       刑事第六庭審判長法　官　林堭儀
                                  法　官　莊謙崇
                                  法　官　陳玉雲
以上正本證明與原本無異。
不得上訴。
                                  書記官  陳思云
中　　華　　民　　國　　96　　年　　11　　月　　19　　日
附錄：本案論罪科刑法條全文
中華民國刑法第339條（普通詐欺罪）
意圖為自己或第三人不法之所有，以詐術使人將本人或第三人之
物交付者，處5年以下有期徒刑、拘役或科或併科1千元以下罰金
。
以前項方法得財產上不法之利益或使第三人得之者，亦同。
前二項之未遂犯罰之。
